【裁判字號】    98,上訴,952
【裁判日期】    990113
【裁判案由】    違反藥事法
【裁判全文】
臺灣高等法院臺中分院刑事判決         98年度上訴字第952號
上  訴  人
即  被  告  閎績企業有限公司
代  表  人  戊○○
上  訴  人
即  被  告  乙○○
上列二人共同
選任辯護人 張居德   律師
上列上訴人等因違反藥事法案件，不服臺灣臺中地方法院97年度
訴字第4202號中華民國98年3月16日第一審判決（起訴案號：臺
灣臺中地方法院檢察署97年度偵字第22934號），提起上訴，本
院判決如下：
    主  文
原判決撤銷。
乙○○、閎績企業有限公司均無罪。
    理  由
一、本件公訴意旨略以：被告乙○○係設於臺中市○區○○路四
    段二六○號二樓「閎績企業有限公司（以下簡稱閎績公司）
    」之前任代表人（於民國九十七年十一月二十五日，變更登
    記代表人為戊○○），自私立嘉南藥理科技大學改制前藥學
    科五年制專科畢業後，於七十年間考取藥師執照，並曾在藥
    廠及藥局執行藥師職務，對於偽藥、禁藥等相關知識，知之
    甚稔。其明知坊間非由知名企業或藥廠所生產製造之訛稱健
    康食品，為欺瞞消費者，均會添加西藥成分，以達成所宣傳
    之功效，竟基於意圖營利而販賣偽藥之犯意，明知其於九十
    六年十月十五日前之某日，向姓名年籍均不詳之成年人，以
    不詳之代價，所販入之由姓名年籍均不詳之成年人在我國境
    內，未經核准所擅自製造之含有「Phenolphthalein」藥品
    （緩瀉劑）成分之偽藥「3999-A青春膠囊」、含有「Phenol
    phthalein」、「Sibutra mine（係諾美婷藥品之主成分）
    」藥品成分之偽藥「3999-B青春膠囊」各共計三十顆，應係
    偽藥，仍予販入。販入後，其再以每盒三十顆包裝成各一盒
    （包裝盒上記載有台灣總經銷：閎績公司及該公司之住址、
    電話，有效期限為二○○九年四月七日等資料）後，於九十
    六年十月十五日，利用其所僱用之不知情之成年業務員丁○
    ○，以每盒新臺幣（下同）一千二百元之代價，販售交付予
    不知情之在臺北市大同區○○○路三○三巷一九號經營「三
    省大藥局」之洪文煙（涉嫌販賣偽藥部分，業經臺灣士林地
    方法院檢察署檢察官以九十七年度偵字第五一○三號為不起
    訴處分確定），憑資牟利。嗣於九十六年十一月七日上午十
    一時許，經臺北市政府衛生局至上開三省大藥局稽查，始查
    悉上情，因認被告等涉有犯藥事法第83條第1項販賣偽藥之
    罪嫌。
二、按犯罪事實應依證據認定之，無證據不得認定犯罪事實；不
    能證明被告犯罪者，應諭知無罪之判決，刑事訴訟法第一百
    五十四條第二項及第三百零一條第一項，分別定有明文。次
    按認定不利於被告之事實，須依積極證據，苟積極證據不足
    為不利於被告事實之認定時，即應為有利於被告之認定，更
    不必有何有利之證據；又事實之認定，應憑證據，如未能發
    現相當證據，或證據不足以證明，自不能以推測或擬制之方
    法，以為裁判基礎。而刑事訴訟法上所謂認定犯罪事實之積
    極證據，係指適合於被告犯罪事實之認定之積極證據而言，
    雖不以直接證據為限，間接證據亦包括在內；然而無論直接
    或間接證據，其為訴訟上之證明，須於通常一般之人均不致
    有所懷疑，而得確信其為真實之程度者，始得據為有罪之認
    定，倘其證明尚未達到此一程度，而有合理之懷疑存在時，
    致使無從形成有罪之確信，根據「罪證有疑，利於被告」之
    證據法則，即不得遽為不利被告之認定（最高法院三十年上
    字第八一六號、二十九年上字第三一○五號、三十年上字第
    一八三一號、四十年臺上字第八六號及七十六年臺上字第四
    九八六號等判例意旨參照)。復按刑事訴訟法第一百六十一
    條已於九十一年二月八日修正公布，修正後同條第一項規定
    ：檢察官就被告犯罪事實，應負舉證責任，並指出證明之方
    法。因此，檢察官對於起訴之犯罪事實，應負提出證據及說
    服之實質舉證責任。倘其所提出之證據，不足為被告有罪之
    積極證明，或其闡明之證明方法，無從說服法官以形成被告
    有罪之心證，基於無罪推定之原則，自應為被告無罪判決之
    諭知（最高法院九十二年臺上字第一二八號判例意旨參照）
    另按藥事法第八十三條第一項之販賣偽藥罪，以行為人明知
    為偽藥而故為販賣為要件，所謂明知，係指直接故意而言，
    若為間接故意或過失，均難繩以該條項之罪。對此構成要件
    ，自應於事實明白認定，並於理由內詳為說明其所憑之證據
    及得心證之理由，方為適法。（最高法院94年台上字第5368
    號判決意旨參照）
三、訊據上訴人即被告乙○○固不否認：其為被告閎績公司之前
    任代表人，曾於上開時地，僱用案外人丁○○以上開代價，
    販售閎績公司所自行包裝之「3999-A青春膠囊」、「3999-B
    青春膠囊」各一盒（各共計三十顆）予案外人洪文煙之事實
    ，但矢口否認有何販賣偽藥之犯行，並辯稱略以：其販售予
    案外人洪文煙之「3999-A青春膠囊」、「3999-B青春膠囊」
    各一盒（各共計三十顆）均係向案外人丙○○所購得。其當
    初係向案外人丙○○購得各三千顆，分二次交貨（第一批於
    九十四年底，第二批於九十五年上半年間，二次交貨時間相
    差約一個月），每次各交貨一千五百顆，而案外人丙○○曾
    保證該等「3999-A青春膠囊」、「3999-B青春膠囊」均不含
    西藥成分，為健康食品，並提供檢驗報告。且其販入後，亦
    曾自行送請檢驗，並未檢出含西藥成分。其不知為何事後會
    遭檢驗出含有西藥成分，其並無明知為偽藥，而販賣之犯行
    等語。
四、本件公訴人據以認定被告有販毒偽藥之罪嫌無非以：經臺北
    市政府衛生局於上開時地稽查而扣案之「3999 -B青春膠囊
    」一盒（共計三十顆，驗後餘十六顆），經該局檢驗中，含
    有「Sibutramine」藥品成分等情，有該局檢驗報告影本一
    紙附於九十七年度他字第五○四號偵查卷第五頁可參。又經
    臺北市政府衛生局於上開時地稽查而扣案之「3999-A青春膠
    囊」、「3999-B青春膠囊」各一盒（各共計三十顆，驗後各
    餘十三顆、十七顆），經原審法院再送請行政院衛生署藥物
    食品檢驗局檢驗，檢驗結果為「3999-A青春膠囊」驗出含有
    「Phenolphthalein 」藥品成分；「3999-B青春膠囊」驗出
    含有「Phenolphthalein」、「Sibutramine」藥品成分等情
    ，有該局九十七年十二月二十六日藥檢參字第○九七○○二
    三一一七號函檢附之檢驗報告書一紙附於原審卷第五五、五
    六頁可參。２、「Phenolphth alein」、「Sibutrami ne（
    係諾美婷藥品之主成分）」藥品成分，皆屬藥事法第六條所
    定義之藥品。而該等藥品之製造，應依藥事法第五十七條規
    定辦理，如未經核准，在我國境內擅自製造者，依藥事法第
    二十條第一項第一款規定，即屬偽藥；另「Phenolphth ale
    in」藥品成分係作為緩瀉劑，曾經行政院衛生署核准藥品許
    可證，現已廢止在案等情，有行政院衛生署九十八年一月七
    日衛署藥字第○九七○○五三四四七號函一紙及所附公告一
    紙附於原審卷第七八、七九頁可參為論據；
五、惟本院經查:
  (一)、本件被告在販售上開物品之前即94年12月16日，曾將產品
      送往昭信公司檢驗有無含有西藥成分存在，結果據昭信公
      司1.3.檢驗結果「經ＴＬＣ及高效能液相層析儀（光二
      極體陳列檢測器）自動與標準品比對未檢出常見十一種被
      摻加於減肥產品之藥物」此有昭信公司95年1月3日之檢驗
      結果報告書，附卷可稽（見士林地方法院檢察署九十七年
      偵字第五一○三號卷第十四頁以下）。被告經檢察官提起
      公訴後，在台中地方法院審理期間，再自行將同批產品再
      送昭信公司檢驗。結果據昭信公司11.檢驗結果，「
      經高效能液相屬析儀（光二極體陳列檢測器）自動與標準
      品比對未檢出下列十八種常見被摻加於減肥產品之藥物」
      此有該公司97年11月21 日檢驗結果報告書附卷可稽（見
      原審卷第164至167頁）。
  (二)、而健康食品業者，在販售之前，公家機關（行政院衛生署
      藥品檢驗局或各縣、市政府衛生局）並不接受業者申請檢
      驗，此有本院向行政院衛生署藥物拿品檢驗局查詢結果有
      該局98 年7月13日藥檢肆字第0980013741號函在卷可稽（
      見本院卷第109頁）。
  (三)、本院將扣案產品再送往昭信公司檢驗結果雖含有Phenolph
      th alein，但未檢出含有Sibutramine與其他西藥禁用成
      分，此有該公司年11.月17.日九八昭公字第○○○○三二
      號覆函，在卷可稽。
六、則本件雖經台北市政府衛生局檢驗結果，認含Sibutramine
    成分，檢察官因此據以提起公訴；然被告確實係因其在販售
    前曾送請昭信公司檢驗，結果為未檢出常見被摻於減肥產品
    之藥物，已如前述，被告因為相信昭信公司之檢驗結果方始
    放心販售。而觀昭信公司前後三次之檢驗報告，其檢驗結果
    均為未檢出Sibutramine成分，亦即本件依專業之昭信公司
    用高效能檢驗儀器檢驗均未能發現扣案產品含Sibutramin e
    成分，則被告又如何有辦法能知其上游廠商丙○○託其販售
    之產品會含Sibutramine成分，被告主觀上確無違法之犯罪
    故意。另查台北市政府衛生局檢驗扣案產品，並未發現含有
    Phenolphthalein成分，故檢察官起訴書內並未認定扣案產
    品含有該違法成分。而觀昭信公司第一次檢驗報告及第二次
    檢驗報告結果，亦均未發現含有該Phen olphthalein成分。
    即本件台北市政府衛生局及昭信公司前二次檢驗結果，均未
    發現扣案產品含有該Phenolphthalein成分；係因台中地院
    另送請「行政院衛生署藥物食品檢驗局」檢驗結果方始發現
    含該成分，而本院函請昭信公司（第三次）檢驗時，特別載
    明請鑑定是否含有Phenolphthalein成分，昭信公司經詳細
    與八十餘種檢體比對結果，方始發現含該Phenolphthalein
    成分。顯然該Phenolphthalein成分需經精密儀器詳細比對
    檢驗始有可能發現，故台北市政府衛生局檢驗結果未能發現
    ，而昭信公司第一次及第二次檢驗結果亦未能發現，則被告
    又如何能有辦法發現或明知？即本件被告在行政院衛生署藥
    物食品檢驗局接受台中地院委請檢驗之前，確實不知扣案產
    品含該Phenol phthal ein成分。
七、按藥事法第八十三條第一項之販賣偽藥罪，以行為人明知為
    偽藥而故為販賣為要件，所謂明知，係指直接故意而言，若
    為間接故意或過失，均難繩以該條項之罪，綜上所述，被告
    在販售扣案之產品主觀上並無明知為偽藥而故意販賣之情形
    此外查無其他積極證據足以證明被告有前揭犯行，揆諸首揭
    說明，尚難認被告有故意販賣偽藥之犯行，原審法院疏未詳
    查，為被告持等論罪科刑，尚有未洽，被告等上訴為有理由
    ，應由本院將原判決撤銷，另為被告等無罪之諭知。
八、被告閎績企業有限公司代表人戊○○經合法傳喚無正當理由
    不到庭爰不待其陳述逕行判決。
據上論結，應依刑事訴訟法第三百七十一條、第三百六十九條第
一項前段、第三百六十四條、第三百零一條第一項判決如主文。
本案經檢察官甲○○到庭執行職務。
中    華    民    國    99    年    1    月     13    日
            刑事第四庭    審判長法  官  洪  耀  宗
                                法  官  蔡 王 金全
                                法  官  劉  登  俊
以上正本證明與原本無異。
檢察官得上訴。
如不服本判決應於收受送達後十日內向本院提出上訴書狀，其未
敘述上訴理由者，並得於提起上訴後十日內向本院補提理由書（
須按他造當事人之人數附繕本）「切勿逕送上級法院」。
                                書記官  謝  雅  惠
中    華    民    國    99    年    1    月    13    日


司法院資訊處製作；財團法人民間司法改革基金會備份。
